臺灣士林地方法院刑事判決　　　　　　　　100年度易字第4號
公　訴　人　臺灣士林地方法院檢察署檢察官
被　　　告　黃立雯
上列被告因妨害名譽案件，經檢察官聲請簡易判決處刑（99年度
偵續字第345 號），本院士林簡易庭認本件不宜逕以簡易判決處
刑（99年度士簡字第981 號），移由本院依通常訴訟程序審理並
判決如下：
    主  文
黃立雯公然侮辱人，處拘役貳拾日，如易科罰金，以新臺幣壹仟
元折算壹日。
    事  實
一、黃立雯、蔡美玲均為臺北市大同區○○○路○ 段45號鑽石大
    廈住戶，素就該大廈管理委員會之事宜意見相左，蔡美玲並
    曾向黃立雯及同為該大廈住戶之江秀英、王洪玉汝3 人提出
    業務侵占等告訴（此部分業經臺灣士林地方法院檢察署檢察
    官以98年度偵字第13739 號為不起訴處分，並經臺灣高等法
    院檢察署駁回再議確定），兩人因而生有嫌隙。嗣民國99年
    2 月1 日晚間10時5 分許，黃立雯、蔡美玲又因繳納大廈管
    理費及該大廈6 樓住戶徐碧釧是否為合法大廈管理委員會主
    任委員一事發生爭執，蔡美玲憤而報警處理並返家休息，黃
    立雯則至該大廈6 樓處向徐碧釧確認管理費事宜，俟警方到
    場後要求黃立雯至該大廈1 樓大廳，黃立雯因而氣憤難當，
    竟基於公然侮辱之犯意，於同日晚間10時30分許，在該大廈
    1 樓大廳內，於到場處理之員警、同大廈住戶黃瓊塯、王洪
    玉汝、戴振宏、林金枝及其子均在場之際，以及不特定人得
    以共見共聞之情況下，公然以「寄居蟲」足以貶損人格之言
    語辱罵蔡美玲，嗣蔡美玲經通知到場後，復與黃立雯發生口
    角糾紛（蔡美玲此部分所涉公然侮辱部分，業經本院以99年
    度易字第261 號判處拘役20日，並經臺灣高等法院以99年度
    上易字第2748號駁回上訴而告確定，黃立雯所涉公然侮辱部
    分，先經臺灣士林地方法院檢察署檢察官以99年度偵字第42
    04號為不起訴處分，經蔡美玲聲請再議後發回續查，即本案
    ），蔡美玲則於99年2 月下旬之農曆假期間，藉由同大廈住
    戶林金枝提供之99年2 月1 日現場錄音光碟得悉黃立雯上開
    公然侮辱行為，嗣於收受臺灣士林地方法院檢察署檢察官99
    年偵字第4204號不起訴處分書後，以再議聲請狀於99年8 月
    10日提出告訴，經臺灣高等法院檢察署檢察長發回續查，始
    悉上情。
二、案經蔡美玲告訴暨臺灣高等法院檢察署檢察長發回續查由臺
    灣士林地方法院檢察署檢察官偵查後聲請簡易判決處刑。
    理  由
壹、程序方面：
    按告訴乃論之罪，其告訴應自得為告訴之人知悉犯人之時起
    ，於6 個月內為之；又告訴應以書狀或言詞向檢察官或司法
    警察官為之，刑事訴訟法第237 條第1 項、第242 條第1 項
    前段定有明文，次按告訴乃論之罪，告訴人之告訴，須指明
    所告訴之犯罪事實及表示希望訴追之意思（最高法院73年臺
    上字第5222號判例意旨可資參照），經查：證人即告訴人蔡
    美玲於本院到庭作證稱：伊於被告黃立雯辱罵「寄居蟲」之
    際並未在場，事後因被告報案，經鄰居林金枝提供現場錄音
    光碟，伊遂於99年農曆假期期間即2 月20幾日聽光碟並製作
    譯文，始知被告口出「寄居蟲」，嗣後於警局第2 次製作筆
    錄時提出該譯文，開偵查庭時伊有提及此事，但檢察官若稱
    找到證據可以提告，故伊收到不起訴處分書時，即將此事寫
    在再議狀內等語（見本院卷第33頁至第34頁），核之被告自
    承：講「寄居蟲」時，告訴人並不在場一節（見99年度偵續
    字第345 號卷第53頁、本院卷第33頁背面），以及告訴人確
    於99年2 月25日第2 次製作警詢筆錄時，始提出99年2 月1
    日之現場錄音譯文（見99年度偵字第4204號卷第18頁至第30
    頁），足認告訴人所稱於99年2 月下旬因製作錄音譯文，始
    行得知被告公然侮辱之行為，應屬真實，至告訴人雖稱：曾
    於偵查庭時提及此事，但檢察官稱若找到證據可提告云云，
    以及其於警詢中提出之譯文雖於被告所稱「寄居蟲」後方註
    記「公然侮辱，續告」等節（見99年度偵字第4204號卷第26
    頁），然逐一核對告訴人於99年2 月1 日、99年2 月25日警
    詢、99年4 月19日、99年5 月3 日及99年5 月17日之檢察事
    務官訊問筆錄中絲毫未曾提及被告對其辱罵「寄居蟲」一事
    （見99年度偵字第4204號卷第15頁至第17頁、第18頁至第21
    頁、第60頁至第63頁、第72頁、第78頁至第80頁），倘告訴
    人確有追究之意，何以其於前開警詢及偵查中均未言明，自
    非無疑，故告訴人於前開警詢及偵查程序中究否已對被告公
    然侮辱行為提出合法之告訴，仍有疑義，惟查告訴人嗣於收
    受臺灣士林地方法院檢察署檢察官99年度偵字第4204號不起
    訴處分書後，業於再議狀中明確表明要求追究被告所稱「寄
    居蟲」之事，該再議狀並於99年8 月10日送抵臺灣士林地方
    法院檢察署收受，有告訴人提出之再議狀、該署收文查詢作
    業可資為憑（見99年度偵續字第345 號卷第4 頁至第14頁、
    本院卷第41頁），足認告訴人已就被告所稱「寄居蟲」一事
    提出告訴，亦未逾知悉此事之6 個月內，是告訴人之告訴乃
    屬合法，先予敘明。
貳、實體方面：
一、訊據被告黃立雯固坦認於上開時、地口出「寄居蟲」之事實
    ，惟矢口否認有何公然侮辱犯行，辯稱：伊當時氣憤腦袋一
    片空白，僅是自言自語、不知所云，但所言均與告訴人無關
    云云，惟查：
  (一)證人即告訴人蔡美玲於本院審理程序中證稱：99年2 月1 日
    晚間10時5 分許，伊要去電梯內拍攝主委張貼繳納管理費之
    公告，被告與同大廈11樓之6 之房客李明書進來搭電梯，被
    告有問李明書是否繳管理費，伊則提醒管理費要繳予何人，
    但被告質問徐碧釧何時擔任主委，伊不理會被告，結果電梯
    門打開後，被告就罵伊不要臉，伊隨即至徐碧釧家中報警，
    且感到不舒服欲返家休息，當時伊有請李明書留下陪徐碧釧
    ，但李明書表示不願捲入糾紛而離去，伊到7 樓後因擔心徐
    碧釧，故又再次於黃瓊塯家中報警後，隨即返家，黃瓊塯則
    前往徐碧釧家中確認發生何事，之後經徐碧釧告知警方已到
    場，大家均到1 樓等候伊，伊遂下樓至1 樓，當場有看到一
    名房客、被告、住戶林金枝及其子、黃瓊塯、王洪玉汝、戴
    振宏，警方也有問伊報警原因及告知權利，而被告罵伊「寄
    居蟲」時，伊不在場，經勘驗錄音光碟後，伊係於該檔案0
    分50秒處才出現。事後因被告報警內容與伊所述完全不同，
    林金枝之子有將99年2 月1 日現場錄音，經林金枝交付該錄
    音光碟予伊，伊遂於99年農曆假期期間即2 月20幾日聽光碟
    並製作譯文，始知被告口出「寄居蟲」，並於大同警局第2
    次製作筆錄時提出該譯文，用以澄清事情始末，又伊先前曾
    對被告、江秀英、王洪玉汝就鑽石大廈管理委員會收取管理
    費及繳付費用之事提出業務侵占告訴，但結果為不起訴等語
    （見本院卷第32頁至第34頁背面）。
  (二)經本院當庭勘驗99年2 月1 日現場錄音光碟，有勘驗筆錄在
    卷可佐（見本院卷第31頁正反面）：
    黃：她是主委嗎？她是主委嗎？他告我們3 個侵占。
    警：後來敗訴嗎？
    黃：敗訴啊，後來他又告。她是始作俑者。（臺語）我大樓
        歸他管理嗎？她是主委嗎？他不過是寄居蟲ㄟ。
    警：（臺語）現在錢是他在收嗎？
    黃：（語音難辨）（臺語）我不要做了，我不要做了，做到
        流汗，嫌到流口水。
    警：你，（被打斷），你的意思是你在做的時間，有侵占這
        條錢是不是？
    黃：他到法院告啊，法官已經跟他駁回了，他說不起訴，不
        處分了。
    另女：你要7 樓蔡小姐侵占？
    其他女：（臺語）沒意思，你…做啥？
    警：你現在的意思是…（被打斷）
    黃：他報警，你去叫他下來啊。
    警：你現在是說管理費問題嗎？
    蔡：不要臉，誰最不要臉，你最不要臉（0：50）。
    旁人：好啦、好啦…
    某女：貸款買的…
    黃：你管我？我借錢是我家的事。
    蔡：你沒有錢的人，不要在這邊鬼◎（音譯）
    黃：我沒有錢，我有沒有錢，我有跟你借嗎？我有沒有…（
        語音難辨）
    蔡：你這個人要寄信給我，還用老公的名字，自己都不敢當
        、不好意思…黃：我是怕你不好意思收。
    （吵雜聲）
    警：我們就事論事，我們第一個不要人身攻擊，第二個就事
        論事，今天證據在哪裡我們就辯個道理出來…（語音難
        辨）。今天你報的案嘛。
    蔡：他先罵我不要臉啊。
    警：沒有，今天你報案的原因是說？
    黃：我沒有，你自己說的。
    蔡：（語音難辨）他罵我，他罵我不要臉。
    黃：我沒有說。
    旁人：好啦、好啦…（1：46）
    （吵雜聲）
    警：（臺語）我給你說話機會。
    （吵雜聲）
    警：小姐、小姐，我會讓你有說話機會厚，今天你報案說他
        不要臉…（被打斷）。
    蔡：那個11樓的叫他下來…
    警：小姐、小姐（被打斷）。（2：01）
  (三)而告訴人曾對被告及同為該大廈住戶之江秀英、王洪玉汝3
    人提出業務侵占等告訴，而經臺灣士林地方法院檢察署檢察
    官以98年度偵字第13739 號為不起訴處分，並經臺灣高等法
    院檢察署以99年度上聲議字第196 號駁回再議確定，有該不
    起訴處分書及處分書等在卷可佐（見99年度偵字第4204號卷
    第45頁至第52頁）。
  (四)綜合上開事證，被告確有於上開時、地，口出「寄居蟲」一
    詞公然辱罵告訴人之事實，應堪以認定。
二、被告雖辯稱所稱「寄居蟲」並未指名辱罵任何人云云，然核
    之99年2 月1 日現場錄音內容，被告於口出「他不過是寄居
    蟲」之際，先明確指稱「他告我們3 個侵占」，於警方確認
    提告結果時，答稱該案後來敗訴，業經不起訴，隨即緊接陳
    稱「他不過是寄居蟲」一節，而告訴人先前確有對被告、江
    秀英、王洪玉汝等3 人提出業務侵占告訴，而經不起訴處分
    確定在案，與被告所述情節完全吻合一致，前後連貫觀之，
    堪可認定被告所指稱辱罵之對象應為告訴人無疑，且觀諸前
    開告訴人之證詞及現場錄音光碟內容，警方係因告訴人報案
    而到場處理，並詢問雙方當事人案發經過，被告焉有可能誤
    認員警所詢問指稱之對象並非告訴人，而係其他無關之人，
    實乃殊難想像，再經本院多次質以：所稱「寄居蟲」究指何
    人，被告則避重就輕，或答稱不知，或並未指稱何人，甚且
    稱當時自言自語、不知所云（見本院卷第14頁背面、第36頁
    背面、第37頁），益見其所辯均係事後卸責之詞，無足採信
    ，再參酌被告先前已與告訴人因大廈管理事宜互有怨隙致生
    官司，被告復自承：伊看到警察到場時非常氣憤（見本院卷
    第36頁），更可徵被告因告訴人報警處理而心生憤恨，遂於
    警方詢問之際，公然以「寄居蟲」侮辱告訴人，至為明確。
三、綜上，本案事證明確，被告公然侮辱之犯行堪以認定，應予
    依法論科。
四、查被告於諸人在場之1 樓大廳內，在此一不特定人得以共見
    共聞之情況下，公然以「寄居蟲」一詞對告訴人抽象地予以
    謾罵，意欲使其難堪，並使聽聞被告所言之人，對告訴人個
    人在社會上所保持之人格及地位，產生貶損之評價，是核被
    告所為，係犯刑法第309 條第1 項之公然侮辱罪。爰審酌被
    告與告訴人間因住處大樓管理事宜而積怨已久，並參酌其行
    為時所受之刺激，造成告訴人之損害程度，以及迄今仍未獲
    告訴人諒解暨其平日素行、智識程度等一切情狀，量處如主
    文所示之刑，並諭知易科罰金之折算標準，以示儆懲。
據上論斷，應依刑事訴訟法第452 條、第299 條第1 項前段，刑
法第309 條第1 項、第41條第1 項前段，刑法施行法第1 條之1
，判決如主文。
本案經檢察官葉乃瑋到庭執行職務
中    華    民    國   100    年    1     月    31    日
                  刑事第三庭法  官  劉育琳
以上正本證明與原本無異。
如不服本判決應於收受判決後10日內向本院提出上訴書狀，並應
敘述具體理由；其未敘述上訴之理由者，應於上訴期間屆滿後20
日內向本院補提理由書（均須按他造當事人之人數附繕本），切
勿逕送上級法院。
                            書記官  朱宮瑩
中    華    民    國   100    年    1     月    31    日
所犯法條：
刑法第309條第1項
公然侮辱人者，處拘役或三百元以下罰金。